【裁判字號】    87,重上,47
【裁判日期】    891003
【裁判案由】    返還價金
【裁判全文】
臺灣高等法院臺南分院民事判決  八十七年度重上字第四七號  Ｊ
      上  訴  人  南方建設開發股份有限公司
      法定代理人  乙  ○  ○
      上  訴  人  丙  ○  ○
      共      同
      訴訟代理人  王  奕  棋  律師
      複代  理人  吳  明  澤  律師
      被上  訴人  辛  ○  ○  .
                  壬  ○  ○  .
                  戊  ○  ○  住台北縣三峽鎮插角一六九號
                  丁  ○  ○  .
                  庚  ○  ○  .
                  癸  ○  ○  .
                  甲  ○  ○  .
                  子  ○  ○  .
                  己○○○    .
      共      同
      訴訟代理人  郁  旭  華  律師
                  王  燕  玲  律師
右當事人間請求返還價金事件，上訴人對於臺灣臺南地方法院中華民國八十七年三月
七日第一審判決（八十五年度重訴字第一九六號）提起上訴，本院判決如左：
      主      文
上訴駁回。
第二審訴訟費用由上訴人負擔。
      事      實
甲、上訴人方面：
 一、聲明：求為判決：
（一）原判決廢棄。
（二）被上訴人等在第一審之訴及假執行之聲請均駁回。
 二、陳述：除與原判決記載相同者，予以引用外，補稱：
（一）被上訴人辛○○、壬○○、戊○○、丁○○、庚○○、癸○○、甲○○、子○
      ○、己○○○等九人（以下簡稱被上訴人辛○○等九人）於起訴時係主張上訴
      人在銷售廣告中表示將在坐落嘉義縣布袋鎮○○段第六十三等地號土地上興建
      三、四百棟房屋，又稱該地毗鄰數十公頃之布袋濱海遊樂區，且係以「鐵壁施
      工法」施工云云；但至今僅建七十二棟房屋，而濱海遊樂區亦未核准開發，顯
      係不實廣告，且鐵壁施工法造成房屋嚴重瑕疵而依民法第九十二條規定撤銷買
      賣契約，並以房屋未依契約內容建造而為不完全給付，遂解除契約請求返還價
      金。惟被上訴人等向上訴人等購買系爭土地房屋後，由於經濟不景氣，房地產
      價格低落，故在房屋經建造完成後，被上訴人等不依約辦理銀行貸款以支付價
      金；嗣經上訴人於民國（下同) 八十四年九月廿六日分別以台南郵局第三○六
      ○號、第三○六二號、第三○六九號、第三○七四號、第三○七五號、第三○
      七六號及第三○七七號催告被上訴人辛○○等九人依契約履行，惟因被上訴人
      等仍不履行，乃委託王奕棋律師於八十五年四月十一日分別以台南郵局第三支
      局二○四號、第一九三號、第二○五號、第一九四號、第二○二號、第一九七
      號、第一九二號及第一八七號存證信函，通知被上訴人辛○○等九人解除買賣
      契約，有上述信函可證。兩造間之買賣契約既已因解除而不存在，則被上訴人
      辛○○等九人豈能於八十五年六月廿一日起訴時主張撤銷或解除契約。
（二）本件上訴人於銷售廣告中雖標明第一期擬建築三百餘戶，但未表示該三百餘戶
      係一次建築；在通常情形，百戶以上之銷售案均分數批建築。在本案建築時亦
      僅就店舖型之建築先予進行，嗣因房地產景氣低落，暫未就其他部分進行，但
      至八十六年底申請建築旅館，業經嘉義縣政府於八十七年八月間核准，而將進
      行建築，有呈案之嘉義縣政府核准公文可證，足證上訴人並無不實廣告之意。
（三）本件被上訴人等自始即主張因廣告上將建築數百戶房屋，乃購買店舖要做生意
      云云。惟被上訴人所購係店舖型房屋並非商店（建築式樣有店舖型、別墅型及
      旅館等），可證被上訴人等之主張不實。事實上，乃被上訴人等購買房屋後因
      房地產跌價，圖藉各種理由以收回已繳價金。
（四）民法第九十二條規定，因被詐欺而為意思表示者，表意人得撤銷其意思，依同
      法第九十三條之規定，應於發現詐欺後一年內為之。本件兩造就系爭房屋係於
      八十一年間訂立買賣契約，而系爭房屋於八十四年間已取得使用執照，並由上
      訴人依買賣契約通知被上訴人辦理銀行貸款以支付價金。姑不論承購房屋者於
      建設公司通知繳納分期工程款時，必至現場觀察工程進度而知悉現場狀況；至
      少於房屋完成而經通知辦理銀行貸款時一定至現場瞭解。可證被上訴人等知悉
      其所主張廣告不實之事已在一年之前，則依民法第九十三條之規定，已不能再
      撤銷買賣契約。
（五）上訴人南方建設開發股份有限公司（以下簡稱為南方建設公司）於嘉義布袋鎮
      之一萬五千坪土地計畫建築三、四百棟房屋，固於銷售廣告時有所記載，且在
      第一期第一批已建築包括本件系爭房屋在內之七十二戶。惟上訴人之建築係分
      期分批進行，並非一次全部進行；廣告上亦未表示在多少時間內完成。由於第
      一批房屋建造後景氣衰退房屋滯銷，而暫停繼續經建，然此係整個國家景氣使
      然，並非上訴人故意未繼續興建。況上訴人為此尚積壓數億元於土地投資，亦
      即不興建之虧損以上訴人最為嚴重。在此情形下，縱上訴人繼續興建，既未能
      銷出，對於被上訴人等與現在亦無二樣。同時廣告上係擬建戶數，並未表示在
      何時全部完成。上訴人至今仍未放棄續興建，且已向嘉義縣政府申請興建旅館
      ，更可證明上訴人絕無使用不實廣告之意，自不能以此謂為上訴人詐騙。
（六）至關於海濱區之問題，在系爭房屋批鄰處確有遊樂區之編定，此有嘉義縣政府
      之覆函可稽，並經該府職員於原審證實。雖其中部分至今編為遊樂區而仍為未
      定區，但當時卻在報章上一再刊載經建會已通過編定為海濱遊樂區之記事，上
      訴人乃予以引用，並非自行捏造，且現在尚為未定區。至「鐵壁施工法」及其
      他被上訴人主張之瑕疵，並不構成解除契約之理由，有台灣省建築師公會鑑定
      可證，復為原判決所是認；從而可知被上訴人主張解除契約，於法無據。
（七）上訴人南方建設公司在銷售廣告上所載經建會通過開闢遊樂區，係依台灣日報
      八十一年三月十三日之報導，當時嘉義縣政府建設局長王宗州向記者表示布袋
      港開發工程配合省旅遊局所擬訂布袋港濱海遊憩開發計劃，縣政府已擬妥再繼
      續開發四十二公頃新生地為遊樂區方案，該案已報省政府核准，並已呈送行政
      院經建會審議通過，有該報記事可稽。該消息既係出自主辦遊樂區計劃之建設
      局長所表示，依一般觀念應屬可信。是以上訴人引用該報紙記事，並無欺矇之
      行為。雖然事後行政院對該案未核備，但此種政策轉向實非建築商人所能預想
      ，自不能以此認定原告故為不實之廣告。
（八）本件系爭房屋於八十四年五月十一日已取得使用執照，有嘉義縣政府建設局（
      ）嘉建局管使字第○○一○五號使用執照可稽；上訴人取得執照即通知包括
      被上訴人在內之客戶，依買賣契約約定辦理銀行對保後，由上訴人取得銀行貸
      款支付部份工程款；姑不論在工程進行中，被上訴人等常至工地現場瞭解工地
      現況，最遲於八十四年五月中旬亦已受通知，而渠等因房地產跌價拒不辦理銀
      行貸款，亦經上訴人正式催告後依契約約定解除契約，有呈案之存證信函可證
      ；雙方之買賣合約既已解除而不存在，被上訴人再主張撤銷自非合法；況其撤
      銷亦已逾一年之除斥時效。
 三、證據：除援用於原審所提之證據外，補提嘉義縣政府建設局（84）嘉建局管使
     字第○○一○五號使用執照、報紙剪報、嘉義縣政府簽、嘉義縣政府函（以上
     均為影本）各一份、郵局存證信函共七份及照片共三十二張為證；並聲請訊問
     證人王宗州。
乙、被上訴人方面：
 一、聲明：求為判決：駁回上訴。
 二、陳述：除與原判決記載相同者，予以引用外，補稱：
（一）按解除權之行使，應向他方當事人以意思表示為之，且非對話而為意思表示者
      ，其意思表示，以通知達到相對人時，發生效力；民法第二百五十八條第一項
      、第九十五條第一項參照。本件上訴人主張於八十五年四月十一日發函解約乙
      節，被上訴人等否認之。再者，解除契約，須本於法律之規定或契約之約定，
      非可謂得由單方恣意的擅自片面解約；又出賣人就其交付之買賣標的物有應負
      擔保責任之瑕疵，而其瑕疵係於契約成立後始發生，且因可歸責於出賣人之事
      由所致者，則出賣人除負有物之瑕疵擔保責任外，同時構成不完全給付之債務
      不履行責任；買受人如請求出賣人補正瑕疵或賠償損害時，並有民法第二百六
      十四條同時履行抗辯之適用。本件上訴人雖曾於八十四年六月二十一日發函通
      知被上訴人等，訂於同年六月三十日起至七月二日止，至工地現場辦理工程驗
      收手續。詎料被上訴人等至工地現場後，竟發現房屋瑕疵連連，乃拍照存証，
      並填具補修工程單，要求上訴人修補改善，被上訴人癸○○更於八十四年七月
      三日發函主張瑕疵等語。惟上訴人始終置之不理，非但未修補改善，更漠視購
      屋者權益，仍強行催款；被上訴人等乃發函主張工程遲延、房屋瑕疵、結構安
      全堪慮、瑕疵未修補等情，以表示暫不付款之異議，亦有存証信函可憑；易言
      之，本件買賣標的之房屋確有瑕疵，且該瑕疵係因施工品質不良即可歸責上訴
      人事由所致，經被上訴人請求補正，上訴人南方建設公司均未予修補；則被上
      訴人發函主張「待全部改善完成後再行付款」等語，依前揭最高法院決議及判
      決意旨，被上訴人之抗辯即屬有據；反之，縱使上訴人有恣意、片面解約之舉
      ，其解約亦不生任何效力。
（二）按表意人被詐欺而撤銷其意思表示者，固應於發現詐欺一年內為之。惟被上訴
      人等係於八十四年七月初經上訴人南方建設公司通知至工地現場時，始發現房
      屋之瑕疵及現場僅蓋七十餘戶房屋等情；迄八十五年六月二十一日提起本件訴
      訟，自尚未逾一年。況被上訴人於起訴時尚不確定廣告中所謂的「濱海遊樂區
      」是否經主管機關核准開發？直至原審向行政院經建會函查及傳訊嘉義縣政府
      承辦人員出庭作證後，被上訴人始知悉經建會並無核准該濱海遊樂區之權，且
      該區根本尚未編定為遊樂區，可見被上訴人等確係因上訴人之不實廣告而受騙
      上當。
（三）上訴人南方建設公司乃從事土地開發、興建銷售房屋之專業公司，就其投資金
      額、成本頗高之開發興建案，當有慎密之規劃方是。本件售屋開發案，由上訴
      人印製之廣告海報、畫冊觀之，其印刷精美、用紙質佳、篇幅頗多、內容豐富
      ；顯見本售屋開發案亦經慎密之規劃。而「愛琴海渡假村」現場，其正面臨新
      南路部分建有四層樓房七十二戶，至房屋後方其他預定地上並未蓋有房屋，業
      據原審勘驗屬實有原審勘驗筆錄在卷可考。依上訴人製作之廣告海報及廣告畫
      冊第十一頁「愛琴海渡假村總配置圖」觀之，其係以彩色印刷標示Ａ、Ｂ、Ｃ
      、Ｅ各式房屋並編號之，其餘則為空白並標示「第二期工程預定地」。換言之
      ，彩色部分Ａ、Ｂ、Ｃ、Ｅ各式房屋共三八八戶應係第一期工程應建房屋無疑
      ；且證人邱秀碧於原審審理時亦証稱：我用我先生的名義買愛琴海渡假村的房
      子，買的時候，南方公司有說要蓋三百多戶，及蓋大型之遊樂區，當初南方公
      司的人說要一次蓋三百多戶，另外還有第二期；我當初是買別墅的房子，後來
      因為沒有蓋別墅型的，我才改買店面型的房子等語，並提出南方公司八十四年
      五月六日業布發字第八四○○三函一紙附卷；顯見上訴人南方公司當初確係要
      一次蓋三百八十八戶之房子。況所謂分期完工，依一般人之認知，每一期之工
      程應同時興建、完工，而非如上訴人所言第一期之工程又要分批完成。況縱如
      上訴人所言，第一期之工程要分批完成，亦應在合理期間內分批完成。惟被上
      訴人等所購Ｃ式房屋於八十四年間即已完工，然迄今將近四年，其餘上訴人應
      興建之Ａ、Ｂ、Ｅ式部分房屋之土地卻仍為荒煙漫土，上訴人毫無興建推出之
      跡象，顯見上訴人之廣告確有不實。
（四）又該四十二公頃濱海遊樂區土地，根本未經嘉義縣政府編定為遊樂區用地，且
      行政院經建會亦無核准之權等情，已據証人即嘉義縣政府承辦人員何容男、李
      香穀於原審証稱屬實，並有行政院經建會公函一紙附卷可稽；上訴人憑其專業
      能力，難謂諉為不知。詎上訴人猶於廣告海報中以顯著字體標示「行政院經建
      會正式核准開發為濱海遊樂區」、「規劃項目有：海洋動物表演區、賽車場、
      賽馬場、水上活動、烤肉區、停車場、市場‧‧‧等等」、「預計三年完工」
      等字樣，顯有以虛偽不實之廣告誘騙被上訴人等簽約購屋之情。又前述廣告、
      海報均係上訴人印製並置於售屋現場，上訴人更進而以該廣告所載內容向購屋
      者解說，經被上訴人等中意始允為購買，則該廣告之內容已非一般要約之引誘
      可擬，應屬兩造間買賣契約之一部份。況企業經營者應確保廣告內容之真實，
      其對消費者所負之義務不得低於廣告之內容，消費者保護法第二十二條尚有明
      文。易言之，上訴人於廣告中所繪之「規劃總戶數」及「濱海遊樂區」等內容
      ，即有確保其為真實之義務。
（五）另上訴人推出之產品計有Ａ型雙併觀海別墅、Ｂ型中庭花園別墅、Ｃ型店面住
      家及Ｅ型六併歐鄉別墅等四款；至於被上訴人等之所以獨鍾Ｃ型店面住家，即
      因相信上訴人於締約時所稱：總戶數近四百戶之大社區必有基本消費客戶，及
      濱海遊樂區必可帶動地方繁榮，並湧入消費人潮等語，始捨別墅而選購店面住
      家。詎自兩造簽約迄起訴將近四年，因上訴人未依約履行廣告承諾，致被上訴
      人所購店面住家毫無商機，已失購屋之目的，此乃因上訴人提出之廣告海報虛
      偽不實所致，難謂上訴人無以不實廣告誘騙被上訴人購屋之情。況上訴人提出
      之給付不符債之本旨（即總規劃戶數不足等），係可歸責於上訴人之事由所生
      之不完全給付，是被上訴人等另本於不完全給付法律關係，訴請解約還款，洵
      屬有理。
 三、證據：除援用於原審所提之證據外，補提通知書、郵局存證信函共十四份、補
修工程單四紙（以上均為影本）及照片共七十張為證。
      理      由
一、本件被上訴人起訴主張：渠等於八十一年間分別與上訴人南方公司及上訴人丙○
    ○簽訂房屋、土地預定買賣合約書，購買坐落於嘉義縣布袋鎮○○段第六十三等
    地號土地上預定興建之「愛琴海渡假村」Ｃ型透天店舖房屋各一戶及其基地，買
    賣總價金及分別給付之部分價金均詳如附表所載。被上訴人等於購屋之時，因見
    上訴人南方公司製作之「愛琴海渡假村」預售屋屋廣告海報，甚感興趣，遂赴售
    屋現場參觀瞭解，經售屋小姐提示精美廣告畫冊乙份，並說明該渡假村基地總面
    積約五公頃，第一期工程將興建Ａ、Ｂ、Ｃ、Ｅ型別墅、住家、店舖等各式房屋
    共約近四百戶；且第二期工程更將規劃大飯店等休閒設施，必可帶動該地區之繁
    榮發展、商機無限；又稱該渡假村毗鄰布袋濱海遊樂區，佔地數十公頃，業經行
    政院經建會正式核准開發，將規劃有海洋動物表演區、賽車場、賽馬場、水上活
    動、烤肉區、停車場、市場等諸多設施，預計三年完工，遠景一片看好等語；另
    強調本件系爭房屋之內外牆及屋頂之施工係採用進口建材，以內政部頒佈之「鐵
    壁施工法」施工，可縮短工期且安全無慮云云。致被上訴人等經上訴人圖文並茂
    之解說後，甚為中意，遂不疑有他，即分別與上訴人等簽訂本件房、地買賣合約
    書，訂購如附表所載Ｃ型店面住家房屋各一棟。惟上訴人南方公司在廣達五公頃
    之基地內，卻僅興建有Ｃ型店舖房屋約七十二棟，其餘四公頃多之基地，仍為荒
    土一片；且上訴人南方建設公司預定興建之第一期工程尚不及五分之一（即三八
    八分之七二），更遑論期待第二期大飯店等工程；且被上訴人等簽約迄今將近四
    年，仍不見所謂的「濱海遊樂區」之初步輪廓，該遊樂區究竟是否經主管機關核
    准開發？預計何時可以完工？均有疑義。尤有甚者，上訴人南方建設公司佯稱之
    進口建材「鐵壁施工法」，非但未能縮短工期，且僅係以鐵絲網包覆保麗龍板充
    作牆壁，再施以噴漿處理而已，是其承重抗壓、防颱、耐震、防火等功能，均堪
    疑慮，難謂符合法定施工標準。至此被上訴人等終知受騙上當，為此依民法第九
    十二條規定，撤銷本件各預定房屋買賣契約，並以本訴狀繕本之送達為撤銷意思
    表示之通知，請求上訴人南方建設公司將已收受之房屋部分價金分別返還與被上
    訴人等。又本件各預定土地買賣契約即因各該預定房屋買賣契約之撤銷而失所附
    麗，歸於無效，則上訴人丙○○亦應將已收受之土地部分價金分別返還與被上訴
    人等。再者，上訴人南方建設公司擅自變更規劃戶數（由三八八戶減縮為七十二
    戶）及未依約興建符合各項法定安全標準之房屋，不僅有不能為通常效用及契約
    預定效用之瑕疵外，亦有減少其價值之瑕疵。同時上訴人南方建設公司之上述行
    為，亦為未依合約內容提出給付，應屬未依債之本旨提出給付，為可歸責於上訴
    人南方公司之事由致不完全之給付，準此被上訴人等另本於物之瑕疵擔保及不完
    全給付等法律關係，解除本件各預定房屋買賣契約，並以本訴狀繕本送達為解約
    表示之通知，請求上訴人南方建設公司負回復原狀之義務，將已收受之房屋部分
    價金分別返還與被上訴人等。又本件各預定土地買賣契約亦因各該預定房屋買賣
    契約之解除而失所附麗，則上訴人丙○○所收受之土地部分價金之法律上原因已
    不存在，自應將之分別返還予被上訴人等。爰本於撤銷及解除契約作用之法律關
    係，求為判命上訴人南方建設公司應給付被上訴人辛○○六十萬元，給付被上訴
    人壬○○五十一萬元，給付被上訴人戊○○十九萬元，給付被上訴人丁○○十九
    萬元，給付被上訴人庚○○三十九萬元，給付被上訴人癸○○二十三萬元，給付
    被上訴人甲○○五十一萬元，給付被上訴人子○○三十萬元，給付被上訴人己○
    ○○三十二萬元；另上訴人丙○○應給付被上訴人辛○○一百七十二萬元，給付
    被上訴人壬○○八十六萬元，給付被上訴人戊○○四十七萬元，給付被上訴人丁
    ○○四十七萬元，給付被上訴人庚○○一百萬元，給付被上訴人癸○○八十萬元
    ，給付被上訴人甲○○九十四萬元，給付被上訴人子○○八十萬元，給付被上訴
    人己○○○八十九萬元，及均自起訴狀繕本送達之翌日起至清償日止，加計法定
    遲延利息之判決等語。
二、上訴人等則以：上訴人南方建設公司擬在嘉義縣布袋鎮分期分批建築房屋，而由
    上訴人丙○○購買土地約一萬五千坪，並進行第一期第一批七十餘戶之房屋興建
    。上訴人之興建係分期並分批進行，即第一批興建後，即進行第二批，惟興建中
    由於景氣衰退、房屋滯銷而暫停繼續興建，亦即係因國內整個經濟環境使然，但
    非上訴人不再繼續興建，不過在時間上暫緩而已。至廣告海報上所指之房屋數係
    上訴人公司計劃之全部擬建戶數，然未表示必在何時興建完成，自無不實之可言
    。另被上訴人等所謂系爭房屋附近經行政院核准開發為遊樂區及布袋港係政府之
    措施，確屢經報紙刊載，並非上訴人南方建設公司私人開發，不過在廣告上說明
    政府在此一地區有此措施，可預期將來而已；並未保證何時進行至完成，且該四
    十二公頃遊樂區部分，現在也未確定不編為遊樂區。至兩造契約書中之「鐵壁施
    工法」係以鐵筋為結構、空隙填以保麗龍、再噴以水泥為外牆之施工法，質輕、
    便捷，具有防震、防火、防水之功能，係由上訴人南方建設公司委由志乘企業有
    限公司興建，並經嘉義縣政府檢驗合格，而發給使用執照在案；並非被上訴人主
    張之不符合安全標準而無通常效用之情事。被上訴人等因房地產不景氣，不依約
    辦理銀行貸款以支付價金，而經上訴人等一再催告乃不履行，始由上訴人解除契
    約並沒收其已繳價金在案。本件原告之訴非有理由，應請駁回等語，資為抗辯。
三、按因被詐欺而為意思表示者，表意人得撤銷其意思表示；又法律行為經撤銷者，
    視為自始無效；當事人知其得撤銷，或可得而知者，其法律行為撤銷時，準用前
    條之規定；而無效法律行為之當事人，於行為當時知其無效或可得而知者，應負
    回復原狀或損害賠償之責任；另無法律上之原因而受利益，致他人受損害者，應
    返還其利益；雖有法律之原因，而其後已不存在者，亦同；且以支付金錢為標的
    者，債權人得請求依法定利率計算之遲延利息；當事人主張有利於己之事實者，
    就其事實有舉證之責任；民法第九十二條第一項前段、第一百十四條第一、二項
    、第一百十三條、第一百七十九條前段、第二百三十三條第一項前段及民事訴訟
    法第二百七十七分別定有明文。次按依不當得利之法則請求返還不當得利，以無
    法律上之原因而受利益，致他人受損害為其要件，故其得請求返還之範圍，應以
    對方所受之利益為限，非以請求人所受損害若干為準。又契約成立後，債務人有
    依契約內容而為履行之義務；另主張常態事實者，就其事實無庸舉證，主張變態
    事者，應就變態事實負舉證義務，此為舉證責任分擔原則。又原告（即本件之被
    上訴人）對於自己主張之事實（即起訴事實）已盡證明之責後，被告（即本件之
    上訴人）對其主張，如抗辯其不實，惟並無確實證明方法或僅以空言爭執者，當
    然認定其抗辯事實之非真正，而應為被告不利益之裁判（最高法院五十二年度台
    上字第五一八號、十八年上字第一六七九、二八五五號及六十一年台上字第一六
    九五號判例參照）。
四、查被上訴人等主張渠等於八十一年間分別與上訴人南方建設公司及上訴人丙○○
    簽訂房屋、土地預定買賣合約書，向其購買如附表所示坐落於嘉義縣布袋鎮○○
    段第六十三等地號土地上預定興建之「愛琴海渡假村」Ｃ型透天店舖房屋各乙戶
    及其基地，且兩造約定買賣之總價金各如附表所示之金額，另被上訴人等已各分
    別給付如附表所示之金額上訴人等之事實，已據被上訴人等於原審及本院審理時
    陳述在卷，並有其所提出之房屋預定買賣合約書、土地預定買賣合約書各九份、
    系爭房屋與土地之分期付款明細表共十八張（以上均為影本）在卷可憑（另附於
    原審卷宗）；且為上訴人等所不爭執，自屬真實。
五、另被上訴人等主張渠等因上訴人對外刊登廣告表示欲在前揭地點興建「愛琴海渡
    假村」，遂分赴售屋現場參觀瞭解，嗣經上訴人在場負責售屋之小姐提示精美廣
    告畫冊，並說明該渡假村基地總面積約五公頃，第一期工程將興建Ａ、Ｂ、Ｃ、
    Ｅ型別墅、住家、店舖等各式房屋共三百八十八戶，且第二期工程更將規劃大飯
    店等休閒設施，必可帶動該地區之繁榮發展、商機無限；又稱該渡假村毗鄰嘉義
    縣布袋濱海遊樂區，該區佔地數十公頃，已經行政院經建會正式核准開發，將規
    劃有海洋動物表演區、賽車場、賽馬場、水上活動、烤肉區、停車場、市場等諸
    多設施，預計三年完工，遠景一片看好等情；被上訴人等始向上訴人等分別購買
    前揭如附表所示之房屋及基地。惟嗣後惟上訴人南方建設公司在廣達五公頃之基
    地內，僅興建Ｃ型店舖房屋七十二棟，其餘Ａ、Ｂ、Ｅ型各式房屋及第二期大飯
    店等工程迄今仍未建築，且廣告中所謂之「濱海遊樂區」亦未經主管機關核准開
    發之真實，亦據被上訴人等於原審及本院審理時陳述在卷，並有其所提出之「布
    袋愛琴海渡假村」廣告海報一紙、廣告畫冊一份附卷可參，且上訴人南方建設公
    司在前揭土地上確僅於正面臨嘉義縣布袋鎮○○路位置建築有四層樓之房屋七十
    二戶，至於房屋後方其他預定之地上則並未蓋有房屋或其他建築物，亦經原審於
    八十五年八月十三日至「愛琴海渡假村」現場勘驗屬實，復有該院所制作之勘驗
    筆錄一份在卷可憑（原審卷第三十五頁）；再參諸上訴人等對於前揭「布袋愛琴
    海渡假村」廣告海報、廣告畫冊之內容及上訴人南方建設公司在前揭土地上僅興
    建Ｃ型店舖房屋約七十二棟之事實亦不爭執以觀，自亦屬真實。至上訴人等雖為
    前揭情詞之抗辯，惟此非僅為被上訴人等所堅決否認，且查：
（一）經本院核閱被上訴人等所提出且為上訴人等所不爭執之前揭「布袋愛琴海渡假
      村」售屋廣告畫冊及廣告海報內容以察，其於廣告畫冊第十一頁有關「愛琴海
      渡假村總配置圖」，係以彩色印刷標示Ａ、Ｂ、Ｃ、Ｅ各式房屋並編號之，總
      計第一期欲興建之建築物為三百八十八戶，即Ａ型雙併觀海別墅四十四戶、Ｂ
      型中庭花園別墅一百零八戶、Ｃ型店面住家一百二十八戶、Ｅ型六併歐鄉別墅
      一百零八戶；至其餘部分則為空白，並標示「第二期工程預定地」；另於廣告
      海報中，除仍有「愛琴海渡假村總配置圖」、Ａ、Ｂ、Ｃ、Ｅ各式房屋平面圖
      及透視圖外，復印有布袋港新社區（遊樂區）都市計畫參考圖，且於該圖四二
      （六○）公頃遊樂區中，以顯著字體標示：「行政院經建會正式核准開發為濱
      海遊樂區，規劃項目有：海洋動物表演區、賽車場、賽馬場、水上活動、烤肉
      區、停車場、市場‧‧‧等等。預計三年完工」等語；有前揭「布袋愛琴海渡
      假村」售屋廣告畫冊一份及廣告海報一紙為證；而證人即亦向上訴人等購買其
      所推出房地之邱秀碧於原審審理時亦證稱：「‧‧我用我先生的名義買愛琴海
      渡假村的房子，去買時，南方公司有說要蓋三百多戶，及蓋大型之遊樂區，當
      初南方公司的人說要一次蓋三百多戶，另外還有第二期」、「我當初是買別墅
      型的房子，後來因為沒有蓋別墅型的，‧‧我又改買店面型的房子」等情（原
      審卷第一三四頁），並有其所提出由上訴人南方建設公司所出具之八十四年五
      月六日業布發字第八四○○三函一紙在卷可參（原審卷第一三七頁）；自屬真
      實。從而被上訴人等主張渠等係因見上訴人南方公司製作之售屋廣告畫冊及廣
      告海報說明該渡假村第一期工程將興建各式房屋共三百八十八戶；且第二期工
      程更將規劃大飯店等休閒設施，又毗鄰布袋濱海遊樂區，可帶動該地區之繁榮
      發展、商機無限，始向上訴人等分別購買如附表所示之房地等語，尚非虛妄，
      應堪採信。
（二）被上訴人等於八十一年間分別向上訴人等購買如附表所示預定興建之「愛琴海
      渡假村」Ｃ型透天店舖房屋各乙戶及其基地後，上訴人南方建設公司至八十四
      間始建築完成，並於八十四年五月十一日取得使用執照；至其餘前揭售屋廣告
      畫冊及廣告海報所示之第一期工程即Ａ、Ｂ、Ｅ型各式別墅、住家等房屋，及
      第二期大飯店等工程迄今仍未建築之事實，亦據被上訴人等於原審及本院審理
      時陳述在卷，且經原審於八十五年八月十三日至「愛琴海渡假村」現場勘驗屬
      實，復有該院所制作之前揭勘驗筆錄一份及嘉義縣政府建設局之使用執照影本
      一張在卷可憑（本院二卷第二十五頁），已如前述，自屬真實。至於廣告中所
      謂之「濱海遊樂區」即布袋港新社區（遊樂區）並未經主管機關核准開發，亦
      經原審向行政院經濟建設委員會及嘉義縣政府函詢，並由該會函覆稱：「本會
      係行政院之幕僚單位，無核准計畫之權，亦無業者向該會提出申請開發」等語
      ，而嘉義縣政府亦函覆：「‧‧經查於布袋港第一期海埔新生地內都市計畫區
      土地，已有遊樂區之編定（惟此並非指前揭售屋廣告畫冊及廣告海報所示之濱
      海遊樂區），餘則尚無編定，無業者提出申請開發案」，有行政院經濟建設委
      員會八十五年八月五日都（85）字三二五七號及嘉義縣政府八十五年九月十六
      日八五府建觀字第100192號函各一紙在卷可參（原審卷第三十二、四十頁）；
      且證人即嘉義縣政府承辦人員何容男、李香穀於原審審理時均證稱：「‧‧廣
      告圖上左邊四十二（六十）公頃的區域，是第二期海埔新生地，尚未編定為遊
      樂區等語（原審卷第一○六頁反面）；而證人即嘉義縣政府主管該事務之前建
      設局長於本院準備程序時亦證述：「布袋海埔地遊憩開發計劃依規定先報到省
      政府，再由省轉到經建會，惟未報到行政院，因要補環境影響評估，而遭經建
      會退回」、「經建會表示還要做環境影響評估，故未通過」、「至本件這個開
      發計劃並未送到經建會，因在省政府就未通過核備」等情（本院二卷第一○八
      、一○九頁）；自亦屬真實。而上訴人南方建設公司既以建築為本業，從事土
      地之開發及售屋，衡情其憑其專業能力對於本件營業額達十數億之開發案，就
      前揭遊樂區有無經主管機關編定，及有無經主管機關核准開發，當盡力查證，
      且知之甚詳方是；換言之，其遊樂區有無經主管機關編定及有無經主管機關核
      准開發一事，尚難謂諉為不知，殆無疑義。惟上訴人南方建設公司竟猶於前揭
      售屋廣告畫冊及廣告海報中以顯著字體標示「行政院經建建會正式核准開發為
      濱海遊樂區」等字樣；顯然上訴人等有廣告不實之情形，應無疑義。
（三）本件被上訴人等係因見上訴人南方建設公司製作之售屋廣告畫冊及廣告海報說
      明該渡假村第一期工程將推出Ａ型雙併觀海別墅、Ｂ型中庭花園別墅、Ｃ型店
      面住家及Ｅ型六併歐鄉別墅四款，總戶數共三百八十八戶，必有基本消費客戶
      ；且第二期工程更將規劃大飯店等休閒設施，又毗鄰布袋濱海遊樂區，可帶動
      該地區之繁榮發展、商機無限，始向上訴人等分別購買如附表所示之房地；惟
      兩造簽約迄今七年餘，上訴人等仍未履行蓋建上開Ａ型、Ｂ型、Ｅ型各式房屋
      及第二期工程之大飯店等休閒設施，已如前述；而民法有關意思表示不自由即
      詐欺，乃謂故意欺罔他人，使陷於錯誤而為意思表示，並因之而為意思表示者
      ；至其之構成要件，厥為：(1)須有詐欺行為（即欺罔行為），即對於不真實之
      事實表示其為真實之行為，而使他人陷於錯誤，加深錯誤，或保持錯誤。(2)須
      有詐欺之故意，此又分為三，一為行為人對於自己行為之虛偽有認識及因此相
      對人有陷於錯誤之可能有認識；另則為行為人對於相對人因錯誤而為意思表示
      有所認識；末為行為人欲使自己或第三人因詐欺行為獲得財產上利益之故意，
      或使表意人蒙受損失之故意。(3)須詐欺與錯誤間須有因果關係，即表意人因錯
      誤而為意思表示，且此因果關係，以就表意人主觀的存在為已足。從而徵諸上
      訴人等對於前揭布袋濱海遊樂區並未經主管機關編定及經主管機關核准開發一
      事，尚難謂諉為不知，惟上訴人南方建設公司竟猶於前揭售屋廣告畫冊及廣告
      海報中以顯著字體標示「行政院經建建會正式核准開發為濱海遊樂區」等字樣
      ；顯然渠等有廣告不實之情形，亦如前述以察；被上訴人等主張上訴人有施以
      詐欺之行為，致渠等陷於錯誤而分別向上訴人等購買如附表所示Ｃ型透天店舖
      房屋各乙戶及其基地等語，亦非虛妄，而堪採信。因之，被上訴人等據此依民
      法第九十二條之規定，對於上訴人等以本件起訴狀繕本之送達為撤銷意思表示
      之通知，主張撤銷兩造間前揭所並之房地買賣契約，自於法有據。
（四）至上訴人等雖辯稱：系爭房屋經建造完成後，因被上訴人等不依約辦理銀行貸
      款以支付價金；其已於八十四年九月廿六日分別以台南郵局之存證信函催告被
      上訴人辛○○等九人依契約履行；惟因渠等仍不履行，乃委託王奕琪律師於八
      十五年四月十一日分別再以台南郵局存證信函，通知被上訴人辛○○等九人解
      除買賣契約云云，並提出台南郵局之存證信函為證（本院一卷第四十至六十頁
      ）。惟查本件上訴人雖曾於八十四年六月二十一日發函通知被上訴人等，訂於
      同年六月三十日起至七月二日止，至工地現場辦理工程驗收手續；惟被上訴人
      等至工地現場後，因發現房屋具有瑕疵，乃當場拍照存證，並填具補修工程單
      ，要求上訴人修補改善，且被上訴人癸○○更於八十四年七月三日發函予上訴
      人南方建設公司主張其所承購之系爭房屋確有瑕疵等語。惟上訴人南方建設公
      司始終置之不理，非但未修補改善，更漠視購屋者權益，仍於八十四年九月廿
      六日分別以台南郵局之存證信函催告被上訴人辛○○等九人依契約履行繳款；
      故被上訴人等乃分別於八十四年十月及八十五年四月間再以郵局之存證信函發
      函予上訴人南方建設公司主張因工程遲延、房屋有瑕疵、結構安全堪慮、瑕疵
      未修補等情，表示暫不付款之事實，則據被上訴人等於本院審理時陳述在卷，
      並有其所提出之郵局存證信函共十四份、補修工程單四紙（以上均為影本）及
      照片共七十張在卷可憑（本院一卷第七十一至一三五頁），且為上訴人等於本
      院審理時所不爭執，自屬真實。可見被上訴人等之所以未於收受前揭上訴人南
      方建設公司郵寄之台南郵局存證信函，依契約內容前往辦理銀行貸款手續以繳
      付其買受之系爭房地餘款，乃因上訴人南方建設公司所興建之系爭房屋具有瑕
      疵，而上訴人等仍未修補改善所致，應堪採信。而按契約當事人之一方遲延給
      付者，他方當事人得定相當期限，催告其履行，如於期限內不履行時，得解除
      契約；民法第二百五十四條固定有明文。惟債務人非依債務本旨實行提出給付
      者，不生提出之效力，民法第二百三十五條前段亦定有明文。換言之，債務人
      非依債務本旨實行提出給付者，不生提出之效力，為民法第二百三十五條所明
      定。物之交付義務人所提出交付之物與契約訂定之內容不符者，不得謂為依債
      務本旨之提出，自不生提出之效力，債權人拒絕受領，即不負遲延責任（最高
      法院三十一年上字第二四八一號判例參照）。從而本件上訴人等就系爭房地之
      興建既具有瑕疵，且迄未修補改善，已如前述，自屬非依債務本旨實行提出給
      付者；則揆諸前揭說明，被上訴人等尚不構成遲延給付之情形，亦無疑義。因
      此，上訴人等之前揭辯稱自尚不能採為有利於其之認定。
（五）又被上訴人等係上訴人於八十四年六月二十一日發函通知被上訴人等，訂於同
      年六月三十日起至七月二日止，至工地現場辦理工程驗收手續；而至工地現場
      後，始發現系爭房屋具有瑕疵及預定興建之「愛琴海渡假村」僅興建七十二戶
      Ｃ型透天店舖房屋，至其餘第一期工程即Ａ、Ｂ、Ｅ型各式別墅、住家等房屋
      ，及第二期大飯店等工程迄今仍未建築；且被上訴人等於起訴時尚不確定廣告
      中所謂「濱海遊樂區」是否經主管機關核准開發，迄原審向行政院經建會函查
      及傳訊嘉義縣政府承辦人員出庭作證後，被上訴人等始知悉經建會並無核准該
      濱海遊樂區之權，且該區並未編定為遊樂區之事實，已據被上訴人等於原審及
      本院審理時陳述在卷。另依民法第九十三條之規定，表意人因被詐欺而撤銷其
      意思表示者，固應於發現詐欺後一年內為之；惟此所謂「發現詐欺」，非僅指
      單純知有詐欺行為而言；對於致生被詐欺之該他人之欺罔行為為詐欺行為，亦
      須一併知之；換言之，若僅知行為人為孰或僅知詐欺行為，惟對於其行為之為
      欺罔行為，尚不知悉，即無從本於被詐欺而為意思表示之規定，請求撤銷其意
      思表示。而本件被上訴人等依前揭說明，最早係於八十四年六月三十日至七月
      二日間始發現被詐欺之情事，且渠等已於八十五年六月二十一日具狀向原審法
      院提起本件訴訟，有民事起訴狀一份在卷可參（原審卷第三頁）；自尚未逾民
      法第九十三條所規定得請求撤銷其意思表示之一年除斥期間。至於系爭房地雖
      於八十四年五月十一日取得使用執照，惟使用執照之取得，依兩造所訂之房屋
      、土地預定買賣合約書內容所載，僅係上訴人通知被上訴人等至現場辦理交屋
      ，並於系爭房屋具無瑕疵，而由被上訴人等於交屋完畢後，應依買賣契約約定
      辦理銀行對保，再由上訴人等取得銀行貸款以支付其餘之工程款及買賣價款之
      要件而已；換言之，在被上訴人等未至工地現場瞭解實際之興建情況前，渠等
      自不可能知悉前揭欺罔行為；此外上訴人等又無法提出其他確切之證據足資證
      明被上訴人等於具狀向原審法院提起本件訴訟前一年（即八十四年六月二十一
      日之前）即已知被詐欺之情事，自亦不能採為有利於其之認定。
六、綜上所述，本件被上訴人等主張渠等於八十一年間分別與上訴人南方建設公司及
    上訴人丙○○簽訂房屋、土地預定買賣合約書，購買如附表所示之「愛琴海渡假
    村」Ｃ型透天店舖房屋各一戶及其基地，買賣總價金及分別給付之部分價金均詳
    如附表所載。被上訴人等於購屋之時，經售屋小姐提示精美廣告畫冊乙份，並說
    明該渡假村基地總面積約五公頃，第一期工程將興建Ａ、Ｂ、Ｃ、Ｅ型別墅、住
    家、店舖等各式房屋共約近四百戶；且第二期工程更將規劃大飯店等休閒設施，
    必可帶動該地區之繁榮發展、商機無限；又稱該渡假村毗鄰布袋濱海遊樂區，佔
    地數十公頃，業經行政院經建會正式核准開發，將規劃有海洋動物表演區、賽車
    場、賽馬場、水上活動、烤肉區、停車場、市場等諸多設施，預計三年完工，遠
    景一片看好等語云云；致被上訴人等經上訴人圖文並茂之解說後，甚為中意，遂
    不疑有他，即分別與上訴人等簽訂本件房、地買賣合約書，訂購如附表所載Ｃ型
    店面住家房屋各一棟。惟上訴人南方建設公司卻僅興建有Ｃ型店舖房屋約七十二
    棟，其餘四公頃多之基地，仍為荒土一片，更遑論期待第二期大飯店等工程；且
    被上訴人等簽約迄今將近四年（指起訴時），仍不見所謂的「濱海遊樂區」之初
    步輪廓，且該遊樂區亦未經主管機關核准開發。被上訴人等分別於八十四年六月
    三十日至七月二日止，經上訴人通知至工地現場辦理工程驗收手續始知受騙上當
    ，為此依民法第九十二條規定，撤銷本件各預定房屋買賣契約，並以本訴狀繕本
    之送達為撤銷意思表示之通知，請求上訴人南方建設公司將已收受之房屋部分價
    金分別返還與被上訴人等。又本件各預定土地買賣契約既因各該預定房屋買賣契
    約之撤銷而失所附麗，歸於無效，則上訴人丙○○亦應將已收受之土地部分價金
    分別返還與被上訴人等。爰本於撤銷契約作用之不當得利法律關係，求為判命上
    訴人南方建設公司應給付被上訴人辛○○六十萬元，給付被上訴人壬○○五十一
    萬元，給付被上訴人戊○○十九萬元，給付被上訴人丁○○十九萬元，給付被上
    訴人庚○○三十九萬元，給付被上訴人癸○○二十三萬元，給付被上訴人甲○○
    五十一萬元，給付被上訴人子○○三十萬元，給付被上訴人己○○○三十二萬元
    ；另上訴人丙○○應給付被上訴人辛○○一百七十二萬元，給付被上訴人壬○○
    八十六萬元，給付被上訴人戊○○四十七萬元，給付被上訴人丁○○四十七萬元
    ，給付被上訴人庚○○一百萬元，給付被上訴人癸○○八十萬元，給付被上訴人
    甲○○九十四萬元，給付被上訴人子○○八十萬元，給付被上訴人己○○○八十
    九萬元，及均自起訴狀繕本送達之翌日即八十五年七月五日起起至清償日止，按
    年息百分之五加計之法定利息，為有理由，應均予准許。原審判命上訴人等各如
    數給付，並依兩造之聲請分別酌定相當之擔保金額，為准免假執行之宣告，於法
    並無不合。上訴人等上訴意旨指摘原判決不當，求予廢棄改判駁回被上訴人等在
    第一審之訴及假執行之聲請，為無理由，應予駁回。
七、又本件待證事實已臻明確，兩造其餘攻擊防禦方法及舉證，對判決之結果已不生
    影響，爰不一一詳為審酌，附此敘明。
八、據上論結，本件上訴為無理由，依民事訴訟法第四百四十九條第一項、第七十八
    條判決如主文。
中      華      民      國    八十九    年      十      月      三      日
                                    臺灣高等法院臺南分院民事第四庭
~B1審判長法官  王    惠    一
~B2      法官  蘇    清    恭
~B3      法官  張    世    展
右為正本係照原本作成。
如對本判決上訴，須於判決送達後二十日內向本院提出上訴狀，其未表明上訴理由者
，應於上訴後二十日內向本院提出上訴理由書。
中      華      民      國    八十九    年      十      月      五      日
~B法院書記官  廖    英    琇
  附表：
┌────┬──────────┬────────┬────────┬───────┐
│        │    購  屋  編  號  │  房  地  總  價│  已繳房屋價金  │ 已繳土地價金 │
├────┼──────────┼────────┼────────┼───────┤
│辛○○  │    Ｃ１３          │  四七八萬      │  三０萬        │ 八六萬       │
│        │    Ｃ１４          │  四七八萬      │  三０萬        │ 八六萬       │
├────┼──────────┼────────┼────────┼───────┤
│壬○○  │    Ｃ１７          │  四七八萬      │  五一萬        │ 八六萬       │
├────┼──────────┼────────┼────────┼───────┤
│戊○○  │    Ｃ６０          │  四八五萬      │  三八萬        │ 九四萬       │
│丁○○  │                    │                │                │              │
├────┼──────────┼────────┼────────┼───────┤
│庚○○  │    Ｃ６５          │  四九三萬      │  三九萬        │ 一００萬     │
├────┼──────────┼────────┼────────┼───────┤
│癸○○  │    Ｃ７０          │  四七七萬      │  二三萬        │ 八０萬       │
├────┼──────────┼────────┼────────┼───────┤
│甲○○  │    Ｃ７１          │  四八二萬      │  五一萬        │ 九四萬       │
├────┼──────────┼────────┼────────┼───────┤
│子○○  │    Ｃ７３          │  四八二萬      │  三０萬        │ 八０萬       │
├────┼──────────┼────────┼────────┼───────┤
│己○○○│    Ｃ７４          │  四九八萬      │  三二萬        │ 八九萬       │
└────┴──────────┴────────┴────────┴───────┘


司法院資訊處製作；財團法人民間司法改革基金會備份。
